臺灣桃園地方法院民事判決　　　　　　100年度家訴字第203號
原　　　告　陳怡婷
訴訟代理人　王銘助律師
被　　　告　呂沅駿
上列當事人間請求確認婚姻關係不成立事件，本院於100 年9 月
7 日言詞辯論終結，判決如下：
    主      文
確認原告與被告之婚姻關係不成立。
訴訟費用由被告負擔。
    事實與理由
一、確認法律關係之訴，非原告有即受確認判決之法律上利益者
    ，不得提起之；確認證書真偽或為法律關係基礎事實存否之
    訴，亦同。前項確認法律關係基礎事實存否之訴，以原告不
    能提起他訴訟者為限，民事訴訟法247 條第1 項、第2 項定
    有明文。又此所謂「即受確認判決之法律上利益」者，係指
    法律關係之存否不明確，原告主觀上認其在法律上之地位有
    不安之狀態存在，而且此種不安之狀態，能以確認判決將之
    除去之者。若縱經法院判決確認，亦不能除去其不安之狀態
    者，即難認有即受確認判決之法律上利益。本件原告主張其
    與被告間之婚姻關係不成立，該項法律關係之存否不明確，
    致原告在私法上之地位有不安之狀態或受侵害之危險，原告
    依法提起本件確認訴訟，應認有即受確認判決之法律上利益
    ，合先敘明。
二、原告主張：兩造於民國82年9 月14日結婚，婚姻關係維繫至
    民國91年5 月13日兩造離婚止，兩造離婚後於民國91年5 月
    22日再次辦理結婚登記，再於91年7 月26日辦理離婚登記，
    原告嗣即離開桃園返回雲林娘家居住，然被告竟於91年9 月
    26 日 私自持原告之身分證件至戶政機關辦理結婚登記。查
    本件兩造於戶籍登記之結婚日期91年9 月18日並未舉行任何
    結婚之公開儀式，亦無宴請雙方之親友，是兩造之結婚並不
    具修正前民法第982 條規定之公開儀式及二人以上之證人，
    故兩造間之婚姻關係因迄今未舉行公開儀式應不成立等語。
    並聲明求為判決如主文所示。
二、被告答辯：91年9 月18日那次結婚是沒有舉行儀式，也沒有
    宴客，只有登記而已，是我自己拿證件去登記的，原告沒有
    跟我一起去登記，也沒公證。因為我們是結婚離婚、結婚離
    婚，已經兩次了，所以戶政事務所就准我一個人登記。我願
    意與原告去辦離婚等語。
三、得心證之理由：
  1. 原告主張兩造結婚又離婚二次，嗣被告再以兩造於91年9
     月18日結婚，於91年9 月26日私自持原告之身分證件至戶
     政機關辦理結婚登記。然兩造於91年9 月18日並未舉行任
     何結婚之公開儀式，亦無宴請雙方之親友，是兩造之結婚
     並不具修正前民法第982 條規定之儀式及二人以上之證人
     ，故兩造間之婚姻關係不成立之事實，業經原告陳述在卷
     ，且有戶籍謄本在卷可稽，到庭之被告亦不否認原告主張
     之事實已如上述。復經證人即原告之弟弟陳信華到庭證稱
     ：兩造91年9 月18日結婚的事我不知道，因為他們沒有公
     開宴客，沒有舉行儀式，也沒有喜帖、喜餅。他們登記時
     我也不知道。如果他們有宴客，我們會幫忙。我姊離婚就
     搬回娘家住，所以他們有宴客我會知道等語明確，堪信原
     告主張為真實。
  2.按結婚，應有公開之儀式及2 人以上之證人。經依戶籍法為
    結婚之登記者，推定其已結婚。又結婚不具備第982 條第1
    項之方式者，無效。96年5 月23日修正前而於97年5 月23
    日前尚有效力之民法第982 條、第988 條第1 款分別定有明
    文。因此婚姻倘無公開儀式及2 人以上之證人者，縱依戶籍
    法已為結婚之登記，當事人亦得舉證證明未曾履行公開儀式
    及2 人以上證人之婚姻方式，而推翻已結婚之推定。次按民
    事訴訟法第568 條第1 項所定婚姻無效之訴與確認婚姻成立
    或不成立之訴，兩者不同，所謂確認婚姻不成立之訴，係主
    張無結婚之事實，而有婚姻之形式；至於婚姻無效之訴，則
    係主張有結婚之事實，而其行為無效而言，亦有最高法院86
    年台上字第483 號判決可資參照。經查本件原告主張兩造婚
    姻關係不成立之事實發生在91年9 月18日，是本件應適用修
    正前之上開民法規定。又查兩造於91年9 月26日辦理結婚登
    記，既均未有任何結婚之公開儀式，足認兩造並未合法結婚
    ，惟已辦理結婚之登記，參照首開說明，兩造間顯無結婚之
    事實，而僅有婚姻之形式，從而原告請求確認兩造之婚姻關
    係不成立即屬有據，應予准許。
四、訴訟費用負擔之依據：民事訴訟法第78條。
中    華    民    國    100    年    9    月    21    日
                  家事法庭法  官  陳添喜
正本係照原本作成。
如對本判決不服，應於本判決送達後20日內向本院提出上訴狀（
須按他造人數提出繕本並繳納第2 審裁判費新台幣4,500 元），
上訴於台灣高等法院。
如委任律師提起上訴者，應一併繳納上訴審裁判費。
中    華    民    國  100     年    9    月    22    日
                          書記官  劉昆鑫